臺灣高等法院刑事判決　　　　　　　　　　　　九十年度上更(一)字第一一八六號
　　上訴人　即
　　被　　　告　乙○○
　　選任辯護人　紀亙彥
右列上訴人因誣告案件，不服臺灣板橋地方法院八十六年度訴字第二九八五號，中華
民國八十八年五月三十一日第一審判決（起訴案號：臺灣板橋地方法院檢察署八十六
年度偵緝字第九一一號），提起上訴，本院判決後，由最高法院發回更審，本院判決
如左：
    主  文
原判決撤銷。
乙○○無罪。
    理  由
壹、公訴要旨：
一、公訴事實：
    檢察官第一審起訴指被告乙○○意圖使其妻甲○○（原名李秋蘭，業於民國八十
    三年十月十七日更名）受刑事處分，明知其業已概括授權甲○○簽發其所有之臺
    灣中小企業銀行北三重分行、帳號為二三九四之所有支票，竟於七十九年六月八
    日捏造事實向臺灣板橋地方法院檢察署提出告訴，誣指李秋蘭未經其同意，擅自
    簽發前揭支票中如附表所示之十張支票，並交付予王明信使用，涉有偽造有價證
    券罪嫌（此部分告訴業經臺灣高等法院檢察署於八十一年四月十四日以八十一年
    度議字第六二０號駁回再議確定）。
二、起訴法條：刑法第一百六十九條第一項。
三、起訴證據：
    (一)被告於偵查中自白支票是由李秋蘭負責保管及簽發，我要用支票再由李秋蘭開
      等語。
    (二)告訴人甲○○的指訴。
    (三)臺灣板橋地方法院檢察署七十九度偵字第四九五二號卷附之告訴狀及臺灣高等
      法院檢察署八十一年度議第六二○號處分書。
貳、本院之判斷：
一、按犯罪事實應依證據認定之，無證據不得推定犯罪事實，刑事訴訟法第一百五十
    四條定有明文。又不能證明被告犯罪或其行為不罰者，應諭知無罪之判決，同法
    第三百條第一項亦著有規定。而認定被告有罪之事實，應憑證據，如未能發現相
    當之證據，或證據不足以證明，自不能以推測或擬制之方法以之為裁判基礎；且
    認定事實所憑之證據，其為訴訟上之證明，須達於通常一般之人均不致有所懷疑
    而得卻確信者，始得據為有罪之認定，倘其證明尚未達到此一程度，而有合理懷
    疑存在時，尚難為有罪之認定基礎；另苟積極之證據不足以為被告事實之認定，
    即應為被告有利之認定，更不必有何有利之證據；最高法院四十年台上字第八六
    號、七十六年台上字第四九八六號、三十年上字第八一六號判例，足資參照。而
    誣告罪之成立，以意圖他人受刑事處分虛構事實而向該管公務員申告為其要件，
    故其所訴事實，雖不能證明係屬實在，然尚應就行為人有無虛構誣告之故意為斷
    ，而在積極方面尚無證據證明其確係故意虛構者，仍不能遽以誣告罪論處。最高
    法院四十六年度台上字第九二七號、五十九年度台上字第五八一號著有判例。又
    告訴人之告訴，係以使被告受刑事訴追為目的，是其陳述是否與事實相符，仍應
    調查其他證據以資審認，最高法院五十二年台上字第一三○○號判例亦曾宣示。
二、上訴人即被告乙○○辯稱：我沒有誣告甲○○，我支票及印章都放在抽屜內，沒
    有授權甲○○使用，我只有在我要用時才叫甲○○開支票，開票對象是買貨時賣
    材料之工廠，我與告訴人甲○○之財產分開，未將支票交予甲○○保管，我並沒
    有缺錢，不可能向案外人王明信或他人調現；本件係因王明信前妻徐玉琴於民事
    庭庭訊中指陳王明信有於附表所示其中六張支票上背書，才於月餘收集本案涉案
    之全數十紙支票，本件實係獲知徐玉琴證詞後再經月餘之查證，方提出告訴，並
    非虛捏事實之誣告。
三、經查：
    (一)被告雖否認認識證人王明信，並否認概括授權告訴人甲○○使用支票，而告訴
      人甲○○於偵查中亦陳稱所開每張支票均由乙○○個別授權，沒私下借給朋友
      。惟告訴人對其偵查中上開供述，於原審時以「開票時不用皆須經乙○○同意
      ，：：當初我有向乙○○說過我向王明信借」等語解釋（見原審卷第六十六頁
      背面、第六十七頁），及至本院，則改稱：「依告訴人之教育程度，尚不可能
      答稱『個別授權』此等專業用語，筆錄上如此記載並非告訴人之原始用語，且
      不能明白表達告訴人之意思。實則，告訴人當時是回答檢察官所問『是被告乙
      ○○叫你去借錢的嗎』，故告訴人回答之意思乃是針對開票去借錢一事回答，
      即告訴人回答之真意是每一張開票去借錢都是應被告要求所為，然此與平時之
      支票是否告訴人因被告之概括授權而有權利使用，是分屬二事」等語（見本院
      更(一)字卷第二十六、三十九、四十頁）。告訴人於偵查、原審、本院所述已有
      不一，究以何者可採，及被告否認概括授權是否有據，均應依客觀事實認定之
      。茲查：
      1.被告於其向檢察官告訴甲○○及王明信偽造文書等一案（包含告訴偽造有價
        證券部分，以下簡稱另案）偵查中供承支票平日交由甲○○保管及簽發，要
        用支票也是她開的：：：因為有時怕朋友向我借支票，不好意思拒絕，才交
        由甲○○處理：：且我們兩人所賺的錢是混在一起等語（見該偵查影卷第三
        十五頁、第一六五頁正面）；其於原審七十九年婚字第一一六號離婚民事案
        件中所為之答辯狀內，亦曾自承：全家財務由指甲○○掌握，被告完全與一
        受僱人無異等語（見原審卷第八十九頁）。足徵被告乙○○當時之財產係與
        其妻即告訴人甲○○之財產混和，而其支票平日應係交付告訴人甲○○保管
        及簽發，其有概括授權情形，堪以認定。
      2.又參諸告訴人甲○○於簽發被告支票時所登載之現金往來登記簿上（附於原
        審卷第六十二、六十五、六十八、七十一、七十四、七十五、八十、八十三
        頁），有記載「房租」、「會錢」等字樣，足徵被告之支票，顯非專供工廠
        貨款之支付，也有供其日常生活家用等支出，甚為明顯。
      3.就工廠或其他特定事項應支出之時間及面額多寡，或僅被告始能知悉，此時
        即須由被告指示告訴人依所告知之開票日及面額簽發，在此範圍下固屬個別
        授權，惟上開支出屬於「會錢」、「房租」等之家庭理財、日常生活等固定
        支出，及相關財務調度事宜，核諸1.2.之說明，即應認有概括授權之存在。
      4.從而告訴人先稱所簽發之票據均經個別授權，後稱所簽發之全部票據均經概
        括授權，及被告辯稱僅有個別授權甲○○簽發票據，均非事實之全貌。
    (二)本件被告是否構成誣告，端以其是否明知附表所示十張支票係其授權告訴人簽
      發之範圍內，而仍向檢察官提出甲○○偽造有價證券之告訴為前提。如其主觀
      上認為並無此授權，則難認其有虛捏事實之誣告故意。
    (三)被告否認曾授權告訴人簽發附表所示之十張支票向證人王明信調現，已如前述
      ，告訴人雖陳稱簽發該十張支票均在被告授權範圍，惟告訴人之告訴，係以使
      被告受刑事訴追為目的，是其陳述是否與事實相符，仍應調查其他證據以資審
      認。然查：
      1.縱認被告就大部分之家居及營業支出，已概括授權告訴人簽發票據，然所謂
        概括授權，並非謂告訴人以被告名義簽發票據即可漫無限制。茲據告訴人於
        本院陳稱被告說家裡的、公司的支出都可以開支票，並不需要每筆都經由同
        意等語（見本院更(一)字卷第五十四頁）。足見縱依告訴人所述，其經概括授
        權之範圍，亦以家裡的、公司的支出為限，尚不包含他人借票或借款周轉之
        情形，此再徵諸本件支票既係以被告名義簽發，被告依票據法相關規定，須
        負使已簽發行使之支票兌現之義務，則其為免無端負擔支票債務，衡情就與
        家裡、公司支出無關之他人借票行為，被告並無概括授權告訴人不經其同意
        亦可簽發支票之餘地，益可認定。
      2.本案被告對告訴人提出偽造有價證券告訴之時日為七十九年六月八日（見卷
        附另案偵字卷第一頁之告訴狀），而告訴人於此前即對被告提出離婚之民事
        訴訟（見另案偵字卷第二十三至二十五頁之言詞辯論筆錄，該案係台灣板橋
        地方法院七十九年度婚字第一一六號原告李秋蘭對被告乙○○之離婚訴訟案
        件，開庭日期為七十九年四月十八日）。證人即王明信之前妻徐玉琴於該離
        婚訴訟七十九年四月十八日庭訊中證稱王明信與告訴人有一起洗澡，並確認
        被告於該案中所提出如附表所示十張支票之其中六紙支票後之「王明信」背
        書乃王明信親自背書。則被告因而懷疑告訴人與王明信二人間有通姦行為，
        及告訴人未經其同意，私下借票予王明信，即非無據。
      3.附表所示十張支票背面均有「王明信」之背書，且證人王明信已坦認確有收
        該十張票，雖王明信稱該十張票均係告訴人向渠調現，且稱告訴人每次調現
        ，渠有時拿現金給告訴人之老板娘吳素真轉交，有時匯入指定帳戶（見原審
        卷第一五七頁背面、第一五八頁），及當時渠除向楊萬順調錢借給告訴人外
        ，其它大部分都是渠所給，：：當時尚有錢可供借款（見原審卷第一五九頁
        背面），惟王明信於其為被告之另案偵查中，則稱調現的錢係渠「向別人調
        的」，調得的錢有時交給告訴人，有時直接匯入他們的支票帳戶內（見另案
        偵字卷第三十六頁、第一二三頁）；又於另案偵字卷經發回後，陳稱借予告
        訴人金錢之來源，有二張係向徐玉琴調的，其餘八張則向朋友調借的（見另
        案偵續字第一四六號卷第十四頁）。果上開支票係告訴人向王明信調現所簽
        發，則王明信對於款項如何交付告訴人暨其來源，應知之甚稔，何以其於另
        案偵查、偵續及本案原審中所言有前述差異？其前後證供不一，尤難認其所
        言告訴人持附表之支票向其調現一節為可信。
      4.縱以證人王明信另案偵查中係於七十九年間為供述，其於原審則係於八十八
        年間供述，二者相較以前者與事實發生之時點較近，而以前者為可信，惟果
        如其所稱係向人調現，自不可能將此調現之支票用以支付一己之貨款。惟查
        ，經調取如附表各張支票之提示人資料，已調得附表編號二支票提示人為韓
        張連（見另案偵續字第一三五號卷第十八頁）、編號十支票提示人為黃魏錦
        梅（見同卷第二十頁），編號八支票提示人為林萬來（見原審卷第一一七、
        一一八頁）。被告見調得上開編號二之支票竟改稱支票係向長青（即韓張連
        所開之公司）叫染料付貨款（見同卷第三十一頁正面），而與該案證人韓張
        連同日之證言相符（見另案偵續字第一三五號卷第三十一頁正面）；其後又
        於本案原審中稱未曾向黃魏錦梅借錢，而係以所收到的乙○○支票轉給黃魏
        錦梅當貨款（見原審卷第一五九頁）。按證人所述，至少又有二張支票係支
        付貨款，核與最先所稱十張支票均與人調現之供述不符。是其所言告訴人持
        附表所示十張支票向其調現云云，其真實性益加可疑。
      5.又觀諸前述之現金往來登記簿所載，附表所示十張支票，除有一張無資料可
        資核對，其他則或記為「簡換票」、「簡換」（如編號一、二、四、五號支
        票）、「王換」（如編號六、七號支票）、或僅記為「天」（如編號八號支
        票）、或僅載為「許」（如編號十）、或為「？換」（「？」表該字跡無法
        辨識為何字，如編號三號支票）。然換票者，係以本人之票與他人之票交換
        之謂。本件依該簿之登記，附表編號一、二、三、四、五、六、七號支票既
        為換票，且相對人至少有「簡」、「王」、「？」等三人，何以該七張票最
        後竟均匯集至王明信處，此與換票之記載，顯非相符；且附表編號八、十之
        支票應分向「天」、「許」使用，何以亦流入王明信手中，而與簿載內容不
        符？倘如告訴人歷陳附表所示十張支票均得被告授權而簽發，告訴人又何須
        於其所制作之現金往來登記簿上為此與事實不相符合之記載？其為上開記載
        ，有無藉此隱瞞被告之意，亦值懷疑。
      6.綜上所述，證人王明信附和告訴人而稱告訴人持附表所示支票向其調現一節
        ，即有可疑，告訴人所制作之現金往來登記簿，其內容亦與真實情形相左，
        則告訴人之指訴亦有瑕疵。
    (五)被告以告訴人與證人王明信有通姦行為而認附表所示支票係告訴人未經其同意
      借予王明信使用，據前說明，其懷疑要非無稽，其因而對告訴人提起偽造有價
      證券之告訴，雖其後因積極證據不足證明告訴人犯罪，然終難謂被告有虛捏事
      實之誣告犯意。
    (六)公訴人徒取被告之部分陳述及告訴人有瑕疵之指訴，暨告訴人在另案經不起訴
      處分之處分書，即謂被告於另案具狀告訴為誣告，其推論自屬過速。
四、綜上所論，本案公訴人所舉事證並不足以證明被告故意犯罪，經針對起訴事證之
    疑點為職權調查，復無從發見其他對於被告不利之積極證據，核諸前引法條、判
    例之說明，應認不能證明被告確有公訴人所指犯行。原審疏未詳究上情，逕對被
    告為科刑之判決，即有錯誤。被告執此上訴，指摘原判決不當，為有理由，應由
    本院撤銷改判，諭知被告無罪之判決。
參、適用的法律：
    刑事訴訟法第三百六十九條第一項前段、第三百六十四條、第三百零一條第一項
    。
本案經檢察官彭坤業到庭執行職務。
中      華      民      國    九十一    年      四      月    二十二    日
                              臺灣高等法院刑事第二十庭
                                  審判長法官  葉  麗  霞
                                        法  官  李  錦  樑
                                        法  官  范  清  銘
右正本證明與原本無異。
如不服本判決應於收受送達後十日內向本院提出上訴書狀，其未敘述上訴之理由者並
得於提起上訴後十日內向本院補提理由書（均須按他造當事人之人數附繕本）。
                                        書記官  黃  麗  玲
中      華      民      國    九十一    年      四      月    二十三    日
附表：（告訴人甲○○簽發予案外人王明信之台灣中小企業銀行北三重分行甲存帳號
       二三九－四號支票十張之明細）
  ┌──┬────────┬─────────┬────────┐
  │編號│ 票號           │  發票日（年月日）│  金額（新台幣）│
  ├──┼────────┼─────────┼────────┤
  │一  │ 0000000 │  78、5、16       │  九萬元        │
  ├──┼────────┼─────────┼────────┤
  │二  │ 0000000 │  78、5、16       │  十一萬元      │
  ├──┼────────┼─────────┼────────┤
  │三  │ 0000000 │  78、7、10       │  四萬元        │
  ├──┼────────┼─────────┼────────┤
  │四  │ 0000000 │  78、7、15       │  六萬元        │
  ├──┼────────┼─────────┼────────┤
  │五  │ 0000000 │  78、8、15       │  六萬元        │
  ├──┼────────┼─────────┼────────┤
  │六  │ 0000000 │  78、9、2        │  五萬二千元    │
  ├──┼────────┼─────────┼────────┤
  │七  │ 0000000 │  78、9、15       │  四萬五千元    │
  ├──┼────────┼─────────┼────────┤
  │八  │ 0000000 │  78、11、17      │  五萬一千元    │
  ├──┼────────┼─────────┼────────┤
  │九  │ 0000000 │  78、12、6       │  四萬五千元    │
  ├──┼────────┼─────────┼────────┤
  │十  │ 0000000 │  79、1、21       │  五萬五千元   │
  └──┴────────┴─────────┴────────┘
